---
title: "LABORATÓRIO 1: Relação entre Variáveis"
author: Fernando Bispo
format:
    pdf:
      toc: true
      toc-title: Sumário
      colorlinks: true
      documentclass: report
      papersize: letter
      number-sections: false
      geometry:
        - top=30mm
        - left=30mm
        - right=20mm
        - bottom=20mm
        - heightrounded
      fig-pos: "H"
      fig-align: center
      lang: pt-BR
      # fontfamily: libertinus
      fontsize: 12pt
      include-in-header:
      - text: |
          \usepackage{caption}
          \usepackage{fontspec}
          \usepackage{xcolor}
          \usepackage{indentfirst}
          \captionsetup[table]{name=Tabela}
---

```{r pacotes}
#| echo: false
#| warning: false

if (!require(pacman)) install.packages("pacman")

pacman::p_load(tidyverse,  janitor, summarytools, kableExtra, patchwork, plyr)

summarytools::st_options(lang = "pt")

```

# Questão 1

## Introdução

Os dados disponibilizados pelo _California Standardized Testing and Reporting_ (STAR) contêm
informações sobre performance de exames, características da escola e informações demográficas dos alunos. Os dados são provenientes de 428 escolas de ensino fundamental de distritos da Califórnia em 1998 e 1999. Os escores dos testes são médias dos escores de leitura e matemática em testes de _Stanford_ padronizados que foram administrados em estudantes da 5ª  série. Para as análises a serem feitas serão consideradas apenas as variáveis **MATH-SCR** (média do escore de matemática) e **STR** (razão do número de estudantes por professores:(ESTUD/PROF)


```{r dados1}
#| echo: false
#| warning: false

dados_brutos1 <- read.csv("dados/caschool.csv")

dados1 <- dados_brutos1|>
  janitor::clean_names()

head(dados1)|>
  kbl(
    caption = "Apresentação parcial do conjunto de dados.",
    format.args=list(big.mark=".", decimal.mark=","),
    align = "c", 
    row.names = F
  )|>
  kable_material(c("striped", "hover", "condensed"))

```

A Tabela 1 traz uma breve visão do conjunto de dados em análise.

### Item a

```{r item_a}
#| echo: false
#| warning: false

dados1|>
  select(-observation_number)|> 
  summarytools::descr(
    stats = c("min", "q1", "med", "mean","q3", "max",  "sd", "cv"),
    justify = "c",
    style = "grid",
    transpose = T
  )|>
  kableExtra::kbl(
    caption = "Medidas tendência central e dispersão.",
    digits = 2,
    format.args=list(big.mark=".", decimal.mark=","),
    align = "c", 
    row.names = T,
    col.names =
      c("Min", "Q1", "Med", "Média", "Q3", "Max", "Desvio Padrão", "CV")
  )|>
  kable_material(c("striped", "hover", "condensed"),
    full_width = F,
  #   fixed_thead = T # Fixa o cadeçalho ao rolar a tadela.
  ) |> 
  footnote(general = "Fonte: California Standardized Testing and Reporting (STAR)") |>
  kable_material()

```

Com base na Tabela 2, que traz as principais medidas de tendência central e de dispersão, se constata que os dados aparentam ter uma distribuição simétrica, tendo em vista o valor da Mediana ser próximo ao da Média, contudo o Coeficiente de Variação (CV), que representa a variabilidade dos dados em relação à média, traz que a variável MATH-SCR possui os dados mais agrupados (ou mais homogêneos) em relação a média, já a variável STR possui uma maior variabilidade.


### Item b

```{r item_b}
#| echo: false
#| warning: false
#| fig-height: 5
#| fig-width: 5


plot(dados1$str, dados1$math_scr, 
     # pch=23, 
     bty="n", cex=1.3, xlab="", ylab="")
box(bty="l")
title(main = "Diagrama de dispersão entre MATH-SCR e STR", 
      xlab = "STR", ylab = "MATH-SCR", 
      font.main = 3)
```

A escolha da variável a ser avaliada é de suma importância para obtenção de resultados coerentes, tendo em vista a não indicação da variável a ser observada, uma análise cuidadosa é necessária, para tanto, após essa análise se constatou que faz mais sentido a avaliação da variável MATH-SCR (média do escore de matemática) em relação a variável STR (razão do número de estudantes por professores) e com isso em mente se constata uma leve e aparente relação negativa entre as variáveis, ou seja, a medida que o número de alunos por professor aumenta, menor a média do escore, contudo essa é uma interpretação preliminar.

<!-- Visualmente falando, com base na Figura 1, não há uma relação aparente entre as variávereis, pois nenhuma tendência foi constatada. -->

### Item c

Sendo muitos os momentos necessário em que a implementação/criação de funções próprias personalizadas para o estudo de determinados fenômenos, que não estão disponíveis em pacotes conhecidos, se faz necessário, e o aprimoramento dessa habilidade deve ser incentivado, para tanto, segue a construção de uma função responsável por calcular o Desvio Padrão dos dados inseridos

```{r item_c}

# Criação da função:
dp = function(x){
  n = length(x)
  m = sum(x)/n
  desvio = (x - m)^2
  var = sum(desvio)/(n-1)
  dp = sqrt(var)
  
  return(dp)
}

# Desvio Padrão da variável MATH-SCR:
dp(dados1$math_scr)

# Desvio Padrão da variável STR:
dp(dados1$str)

```

Para avaliar a eficácia dessa função, um comparativo dos valores de Desvio Padrão obtidos pela função criada e os resultados dos Desvios Padrão obtidos na Tabela 2 mostra que a função cumpriu o seu papel de forma satisfatória.

### Item d

Para esta etapa da questão é requisitada a criação de uma função que calcule o Coeficiente de Correlação Linear de Pearson, sendo implementada a seguir.

```{r item_d}
# Criação da função:
corr_pearson = function(x, y){
  n = length(x)
  soma_x = sum(x)
  soma_x2 = sum(x^2)
  s_xx = soma_x2-(((soma_x)^2)/n)
  
  soma_y = sum(y)
  soma_y2 = sum(y^2)
  s_yy = soma_y2-(((soma_y)^2)/n)
  
  soma_xy = sum(x*y)
  s_xy = soma_xy-((soma_x*soma_y)/n)
  
  r = s_xy/(sqrt(s_xx*s_yy))
  
  return(r)
}

# Função criada
corr_pearson(dados1$math_scr, dados1$str)

# Função já implementada
stats::cor(dados1$math_scr, dados1$str)

```

Através do comparativo do resultado da função criada com a função já existente, a função criada mostra que cumpriu o seu papel de forma satisfatória.


# Questão 2

## Introdução

<!-- Para a resolução da segunda parte da atividade foi disponibilizado um conjunto de dados originalmente do _National Institute of Diabetes and Digestive and Kidney Diseases._ (Instituto Nacional de Diabetes e Doenças Digestivas e Renais). O objetivo do conjunto de dados é prever diagnosticamente se um paciente tem ou não diabetes, com base em determinadas medidas de diagnóstico incluídas no conjunto de dados. Várias restrições foram impostas à seleção dessas instâncias em um banco de dados maior. Em particular, todos os pacientes aqui são mulheres com pelo menos 21 anos de idade, de ascendência indígena Pima. -->

O Instituto Nacional de Diabetes e de Doenças Digestivas e Renais _(National Institute of Diabetes and Digestive and Kidney Diseases)_ dos EUA conduziram um estudo com 768 mulheres da tribo Pima, que residem próximo a Phoenix.
As seguintes variáveis foram coletadas: número de gestações (**pregnant**), concentração de glicose no plasma (obtido 2 horas depois da realização de um teste de tolerância a glicose) (**glucose**), pressão sanguínea diastólica (mmHg)(**diastolic**), largura do tríceps (mm)(**triceps**), nível de insulina (µU/ml)(**insulin**), índice de massa corpórea (kg/m²)(**bmi**), nível de função diabética (**diabetes**), idade (em anos) (**age**) e um teste para avaliação de sinais de diabetes (0 = negativo e 1 = positivo) (**test**). No banco de dados as variáveis encontram-se apresentadas nessa mesma ordem, mas com seus nomes em inglês.


```{r dados2}
#| echo: false
#| warning: false

dados_brutos2 <- read.table('dados/pima.ascii', sep = " ")

head(dados_brutos2)|>
  kbl(
    caption = "Apresentação parcial do conjunto de dados.",
    format.args=list(big.mark=".", decimal.mark=","),
    align = "c", 
    row.names = F
  )|>
  kable_material(c("striped", "hover", "condensed"))

```

A fim de conhecer o conjunto de dados, segue a Tabela 3 contendo as principais medidas resumo do conjunto de dados disponibilizado.

### Item a.1

```{r item_a1 tab}
#| echo: false
#| warning: false

dados_brutos2|>
  summarytools::descr(
    stats = c("min", "q1", "med", "mean","q3", "max",  "sd", "cv"),
    justify = "c",
    style = "grid",
    transpose = T
  )|>
  kbl(
    caption = "Medidas tendência central e dispersão para os dados originais.",
    digits = 2,
    format.args=list(big.mark=".", decimal.mark=","),
    align = "c", 
    row.names = T,
    col.names =
      c("Min", "Q1", "Med", "Média", "Q3", "Max", "Desvio Padrão", "CV")
  )|>
  kable_material(
    c("striped", "hover", "condensed"),
    full_width = F
  )|> 
  footnote(general = "Fonte: Instituto Nacional de Diabetes e de Doenças Digestivas e Renais - EUA")|>
  kable_material()

```


### Item a.2

```{r item_a2_fig}
#| echo: false
#| warning: false
#| fig-height: 5
#| fig-width: 7

par(mfrow = c(2, 4), 
    las = 1, 
    mar = c(4, 4, 3, 1.5), 
    oma = c(1, 1, 3, 1))

hist(dados_brutos2$pregnant, xlab="", ylab="", main="")
box(bty="l")
title(main = "Variável Pregnant", 
      xlab="Pregnant", ylab="Frequência", 
      font.main = 3)

hist(dados_brutos2$diastolic, xlab="", ylab="", main="")
box(bty="l")
title(main = "Variável Diastolic", 
      xlab="Diastolic", ylab="Frequência", 
      font.main = 3)

hist(dados_brutos2$triceps, xlab="", ylab="", main="")
box(bty="l")
title(main = "Variável Triceps", 
      xlab="Triceps", ylab="Frequência", 
      font.main = 3)

hist(dados_brutos2$glucose, xlab="", ylab="", main="")
box(bty="l")
title(main = "Variável Glucose", 
      xlab="Glucose", ylab="Frequência", 
      font.main = 3)

hist(dados_brutos2$insulin, xlab="Insulin", ylab="Frequência", main="")
box(bty="l")
title(main = "Variável Insulin", 
      xlab="Insulin", ylab="Frequência", 
      font.main = 3)

hist(dados_brutos2$bmi, xlab="BMI", ylab="Frequência", main="")
box(bty="l")
title(main = "Variável BMI", 
      xlab="BMI", ylab="Frequência", 
      font.main = 3)

hist(dados_brutos2$age, xlab="Age", ylab="Frequência", main="")
box(bty="l")
title(main = "Variável Age", 
      xlab="Age", ylab="Frequência", 
      font.main = 3)

hist(dados_brutos2$diabetes, xlab="Diabetes", ylab="Frequência", main="")
box(bty="l")
title(main = "Variável Diabetes", 
      xlab="Diabetes", ylab="Frequência", 
      font.main = 3)

mtext(side = 3, text = "Histograma das Variáveis com dados faltantes representados por zeros", outer = T)

```

Levando em consideração o fato de haverem muitos dados faltantes constatou-se que esses dados foram substituídos por valores zero, o que influencia negativamente na interpretação dos resultados das principais medidas resumo calculadas, logo essas observações serão removidas e novos cálculos serão realizados a fim de se obter medidas mais fidedignas.

É importante ressaltar que a variável _test_ é uma variável categórica, logo não faz sentido haver interpretações acerca das medidas resumo dessa variável.
<!-- , sendo expressa a Figura X para possibilitar uma melhor visualização do comportamento dessa variável. -->


### Item b.1

```{r item_b1 dadosNA}
#| echo: false
#| warning: false

dados2 <- dados_brutos2 |> 
  dplyr::mutate(
    # pregnant = dplyr::na_if(pregnant, 0),
    glucose = dplyr::na_if(glucose, 0),
    diastolic = dplyr::na_if(diastolic, 0),
    triceps = dplyr::na_if(triceps, 0),
    insulin = dplyr::na_if(insulin, 0),
    bmi = dplyr::na_if(bmi, 0),
    diabetes = dplyr::na_if(diabetes, 0),
    age = dplyr::na_if(age, 0)
    )

quantos.na <-
  plyr::colwise(function(x) sum(is.na(x)))

dados2 |> 
  quantos.na() |> 
  kbl(
    caption = "Quantitativo de dados faltante.",
    digits = 2,
    format.args=list(big.mark=".", decimal.mark=","),
    align = "c", 
    row.names = F
  )|>
  kable_material(
    c("striped", "hover", "condensed"),
    full_width = F
  )|> 
  kable_material()

```


Após uma análise dos dados se constata que há variáveis com valores zerados, não fazendo sentido esse valor para a variável em questão, como por exemplo a variável **triceps** (largura do tríceps (mm)). Com base nesta anbálise, esses valores descrepantes foram removidos da análise sendo exposto na Tabela X o quantitativo de dados faltantes que cada variável possui e foram removidos, gerando-se em seguida a Tabela XX com as medidas resumo sem essas observações.


### Item b.2

```{r item_b2 tab}
#| echo: false
#| warning: false

dados2|>
  summarytools::descr(
    stats = c("min", "q1", "med", "mean","q3", "max",  "sd", "cv"),
    justify = "c",
    style = "grid",
    transpose = T
  )|>
  kableExtra::kbl(
    caption = "Medidas tendência central e dispersão para os dados sem informações faltantes.",
    digits = 2,
    format.args=list(big.mark=".", decimal.mark=","),
    align = "c", 
    row.names = T,
    col.names =
      c("Min", "Q1", "Med", "Média", "Q3", "Max", "Desvio Padrão", "CV")
  )|>
  kable_material(
    c("striped", "hover", "condensed"),
    full_width = F
  )|> 
  footnote(general = "Fonte: Instituto Nacional de Diabetes e de Doenças Digestivas e Renais - EUA")

dados_brutos2$test = factor(dados_brutos2$test)

```


### Item b.3

```{r item_b3 fig}
#| echo: false
#| warning: false
#| fig-height: 5
#| fig-width: 7

par(mfrow = c(2, 4), 
    las = 1, 
    mar = c(4, 4, 3, 1.5), 
    oma = c(1, 1, 3, 1))

hist(dados2$pregnant, xlab="", ylab="", main="")
box(bty="l")
title(main = "Variável Pregnant", 
      xlab="Pregnant", ylab="Frequência", 
      font.main = 3)

hist(dados2$diastolic, xlab="", ylab="", main="")
box(bty="l")
title(main = "Variável Diastolic", 
      xlab="Diastolic", ylab="Frequência", 
      font.main = 3)

hist(dados2$triceps, xlab="", ylab="", main="")
box(bty="l")
title(main = "Variável Triceps", 
      xlab="Triceps", ylab="Frequência", 
      font.main = 3)

hist(dados2$glucose, xlab="", ylab="", main="")
box(bty="l")
title(main = "Variável Glucose", 
      xlab="Glucose", ylab="Frequência", 
      font.main = 3)

hist(dados2$insulin, xlab="Insulin", ylab="Frequência", main="")
box(bty="l")
title(main = "Variável Insulin", 
      xlab="Insulin", ylab="Frequência", 
      font.main = 3)

hist(dados2$bmi, xlab="BMI", ylab="Frequência", main="")
box(bty="l")
title(main = "Variável BMI", 
      xlab="BMI", ylab="Frequência", 
      font.main = 3)

hist(dados2$age, xlab="Age", ylab="Frequência", main="")
box(bty="l")
title(main = "Variável Age", 
      xlab="Age", ylab="Frequência", 
      font.main = 3)

hist(dados2$diabetes, xlab="Diabetes", ylab="Frequência", main="")
box(bty="l")
title(main = "Variável Diabetes", 
      xlab="Diabetes", ylab="Frequência", 
      font.main = 3)

mtext(side = 3, text = "Histograma das Variáveis com remoção dos dados faltantes", outer = T)

par(mfrow = c(1, 1), 
    las = 1, 
    mar = c(5.1, 4.1, 4.1, 2.1), 
    oma = c(0, 0, 0, 0))

```


### Item c.1


```{r item_c1 fig}
#| echo: false
#| warning: false
#| fig-height: 7
#| fig-width: 9

plot(dados2)

```


### Item c.2


```{r item_c2 fig}
#| echo: false
#| warning: false
#| fig-height: 5
#| fig-width: 7

par(mfrow = c(2, 4), 
    las = 1, 
    mar = c(4, 4, 3, 1.5), 
    oma = c(1, 1, 3, 1))

plot(x = dados2$pregnant, y=dados2$diabetes, 
     # main = "Diabetes X Pregnant", 
     xlab="Pregnant", ylab="Diabetes")
plot(x = dados2$glucose, y=dados2$diabetes,
     # main = "Diabetes X Glucose", 
     xlab="Glucose", ylab="Diabetes")

plot(x = dados2$diastolic, y=dados2$diabetes,
     # main = "Diabetes X Diastolic", 
     xlab="Diastolic", ylab="Diabetes")

plot(x = dados2$triceps, y=dados2$diabetes,
     xlab="Triceps", ylab="Diabetes")

plot(x = dados2$insulin, y=dados2$diabetes,
     xlab="Insulin", ylab="Diabetes")

plot(x = dados2$bmi, y=dados2$diabetes,
     xlab="BMI", ylab="Diabetes")

plot(x = dados2$age, y=dados2$diabetes,
     xlab="Age", ylab="Diabetes")

mtext(side = 3, text = "Disgramas de dispersão entre a variável Diabetes e as demais variáveis", outer = T)

par(mfrow = c(1, 1), 
    las = 1, 
    mar = c(5.1, 4.1, 4.1, 2.1), 
    oma = c(0, 0, 0, 0))

```



### Item d

```{r item_d fig}
#| echo: false
#| warning: false
#| fig-height: 5
#| fig-width: 7

b1 <- dados2|>
  ggplot2::ggplot(aes(x = factor(test), y = glucose))+
  geom_boxplot(col="darkblue", fill="skyblue", alpha = 0.5)+
  labs(
    title = "Glucose",
    x = "Test",
    y = "Glucose"
  )

b2 <- dados2|>
  ggplot2::ggplot(aes(x = factor(test), y = diastolic))+
  geom_boxplot(col="darkblue", fill="skyblue", alpha = 0.5)+
  labs(
    title = "Diastolic",
    x = "Test",
    y = "Diastolic"
  )

b3 <- dados2|>
  ggplot2::ggplot(aes(x = factor(test), y = triceps))+
  geom_boxplot(col="darkblue", fill="skyblue", alpha = 0.5)+
  labs(
    title = "Triceps",
    x = "Test",
    y = "Triceps"
  )

b4 <- dados2|>
  ggplot2::ggplot(aes(x = factor(test), y = insulin))+
  geom_boxplot(col="darkblue", fill="skyblue", alpha = 0.5)+
  labs(
    title = "Insulin",
    x = "Test",
    y = "Insulin"
  )

b5 <- dados2|>
  ggplot2::ggplot(aes(x = factor(test), y = bmi))+
  geom_boxplot(col="darkblue", fill="skyblue", alpha = 0.5)+
  labs(
    title = "BMI",
    x = "Test",
    y = "BMI"
  )

b6 <- dados2|>
  ggplot2::ggplot(aes(x = factor(test), y = diabetes))+
  geom_boxplot(col="darkblue", fill="skyblue", alpha = 0.5)+
  labs(
    title = "Diabetes",
    x = "Test",
    y = "Diabetes"
  )

b7 <- dados2|>
  ggplot2::ggplot(aes(x = factor(test), y = age))+
  geom_boxplot(col="darkblue", fill="skyblue", alpha = 0.5)+
  labs(
    title = "Age",
    x = "Test",
    y = "Age"
  )


b1 + b2 + b3 + b4 +
  plot_layout(ncol = 2) + 
  plot_annotation(
    title = "Figura 6: BoxPlot das variáveis em análise.",
    tag_levels = c("A", "1"), tag_prefix = "Sub Fig. ", tag_sep = ".",
    tag_suffix = ":") &
  theme_minimal(base_size = 7) &
  theme(
    plot.tag.position = c(0, 1),
    plot.tag = element_text(size = 5, hjust = 0, vjust = -0.4))

b5 + b6 + b7 +  
  plot_layout(ncol = 2) + 
  plot_annotation(
    caption = "Fonte: Instituto Nacional de Diabetes e de Doenças Digestivas e Renais",
    tag_levels = c("A", "1"), tag_prefix = "Sub Fig. ", tag_sep = ".",
    tag_suffix = ":") &
  theme_minimal(base_size = 7) &
  theme(
    plot.tag.position = c(0, 1),
    plot.tag = element_text(size = 5, hjust = 0, vjust = -0.4))

```

Com base na Figura 6 se constata que há uma maior variabilidade entre os indivíduos que apresentaram resultado positivo para a avaliação de sinais de diabetes, além do fato da mediana dos dados serem superiores em indivíduos com esse resultado, ou seja, os indicadores para esses indivíduos são levemente alterados em comparação com os que tiveram resultado negativo.





















